臺灣高雄地方法院交通事件裁定　　　　99年度交聲字第2576號
原處分機關　高雄市政府交通局
異　議　人
即受處分人　成志強
上列異議人即受處分人因違反道路交通管理處罰條例案件，對於
原處分機關即高雄市政府交通局中華民國99年9月9日所為處分（
高市交裁字第裁32-B00000000號）聲明異議，本院裁定如下：
    主  文
原處分撤銷。
成志強汽車駕駛人，駕駛汽車經測試檢定酒精濃度超過規定標準
，處罰鍰新臺幣玖仟伍佰元，並壹年內禁止考領小型車普通駕駛
執照，並應接受道路交通安全講習。
    理  由
一、原處分意旨略以：異議人即受處分人成志強（下稱異議人）
    酒後駕駛車牌號碼9725-QR號自小客車，於民國98年2月11日
    21時33分許，行經高雄市○○區○○路與楠新路口時，為警
    攔查，經對其實施呼氣酒精濃度測試測得酒精濃度達每公升
    0.56毫克，並開立舉發違反道路交通管理事件通知單，而原
    處分機關依據道路交通管理處罰條例第35條第1項第1款，於
    99年9月9日以高市交裁字第裁32-B00000000號裁決書裁處異
    議人罰鍰新台幣（下同）4萬9千5百元，施以道安講習。
二、本件異議意旨略以：異議人上開違規行為，業經臺灣高雄地
    方法院檢察署（下稱高雄地檢署）予以緩起訴處分確定，異
    議人已履行緩起訴處分命令支付4萬元，原處分機關仍裁處
    罰鍰4萬9千5百元，顯有違誤，爰依法聲明異議，請求撤銷
    原處分等語。
三、再按汽車（含機器腳踏車，下同）駕駛人，駕駛汽車經測試
    檢定，酒精濃度超過規定標準者，處1萬5千元以上6萬元以
    下罰鍰，並當場移置保管該汽車及吊扣其駕駛執照1年，道
    路交通管理處罰條例第35條第1項第1款定有明文；且汽車駕
    駛人，有前述違反第35條第1項規定之情形者，應接受道路
    交通安全講習，同條例第24條第1項第2款亦有明文。再於94
    年12月28日修正公布，並自95年7月1日施行之道路交通管理
    處罰條例第35條第8項規定：「前項（指有酒精濃度超過規
    定標準而駕駛汽車等情形）汽車駕駛人，經裁判確定處以罰
    金低於本條例第92條第3項所訂最低罰鍰基準規定者，應依
    本條例裁決繳納不足最低罰鍰之部分」。且小型汽車駕駛人
    ，其吐氣所含酒精濃度超過每公升0.55毫克以上，最低裁罰
    基準為罰鍰4萬9千5百元，違反道路交通管理事件統一裁罰
    基準表，亦有明定。
四、關於罰鍰部分
(一)、按一行為同時觸犯刑事法律及違反行政法上義務規定者，依
    刑事法律處罰之，但其行為應處以其他種類行政罰或得沒入
    之物而未經法院宣告沒收者，亦得裁處之；前項行為如經不
    起訴處分或為無罪、免訴、不受理、不付審理之裁判確定者
    ，得依違反行政法上義務規定裁處之，行政罰法第26條定有
    明文。本條文之規定，乃明定對於人民違反公法上義務之行
    為，除因處罰之性質與種類不同，必須採用不同方法而為併
    合處罰，以達行政目的所必要者外，不得重複處罰之原則，
    以落實大法官會議第503 號解釋所揭示「一行為不得重複處
    罰」之憲法意涵，此由本條文之立法理由記載：「一行為同
    時觸犯刑事法律及違反行政法上義務規定時，由於刑罰與行
    政罰同屬對不法行為之制裁，而刑罰之懲罰作用較強，故依
    刑事法律處罰，即足資警惕時，實無為一事二罰再處行政罰
    之必要。且刑事法律處罰，由法院依法定程序為之，較符合
    正當法律程序，應予優先適用。但罰鍰以外之沒入或其他種
    類行政罰，因兼具維護公共秩序之作用，為達行政目的，行
    政機關仍得併與裁處」即明。
(二)、又被告所犯為死刑、無期徒刑或最輕本刑3年以上有期徒刑
    以外之罪，檢察官參酌刑法第57條所列事項及公共利益之維
    護，認以緩起訴為適當者，得定1 年以上3 年以下之緩起訴
    期間為緩起訴處分（參刑事訴訟法第253 條之1 ）。就要件
    而言，緩起訴基本上係認被告有犯罪嫌疑，而暫緩起訴，並
    得課被告予一定之負擔或指示（參刑事訴訟法第253條之2第
    1項），其中檢察官命被告為金錢給付部分，並得為民事強
    制執行名義，受處分人因上開緩起訴處分而剝奪其財產權，
    主觀上此一金錢給付義務亦具有強制性、懲罰性，經由緩起
    訴處分條件之履行使其免於遭檢察官發動起訴程序，仍具有
    替代刑罰之效果，廣義而言，應屬於「實質刑事法律處罰」
    ，是緩起訴處分仍為一種刑事處罰，而有行政罰法第26條第
    1項「一事不二罰」規定之適用。另緩起訴之被告依檢察官
    緩起訴處分命令，向公益團體繳納捐款，係履行檢察官為緩
    起訴處分命令，性質上自屬於處分金，與罰金無異。則修正
    後道路交通管理處罰條例第35條第8項所規定之罰金，解釋
    上自應包括依檢察官處分命令，而向公益團體繳納捐款在內
    ，受處分人既依檢察官之緩起訴處分命令，向公益團體繳納
    捐款，即係履行檢察官為緩起訴處分命令，與受刑事處罰無
    異，自不應再受行政裁罰（臺灣高等法院96年11月刑事庭
    庭長法律問題研討會決議參照）。如緩起訴處分金與行政罰
    鍰有所競合時，依其性質觀之，道路交通管理處罰條例第35
    條第8 項，應為行政罰法第26條第1 項之特別規定。是汽車
    駕駛人依檢察官所為緩起訴處分之金額，如低於道路交通管
    理處罰條例所裁處罰鍰之金額者，應視同「經裁判確定處以
    罰金低於道路交通管理處罰條例第92條第3 項所訂最低罰鍰
    基準規定」，則依該條例第35條第8 項規定，仍得裁決繳納
    不足最低罰鍰之部分。
(三)、本件受處分人即異議人酒後駕駛車牌號碼9725-QR 號自小客
    車，於98年2 月11日晚上21時33分許，行至高雄市○○區○
    ○路與楠新路口時，經警測得呼氣酒精值每公升達0.56毫克
    ，涉犯公共危險案件，已經高雄地檢署以98年度偵字第5519
    號為緩起訴處分，緩起訴處分期間1 年，並命異議人應向國
    庫支付4 萬元，異議人業於期限內之98年5 月8 日履行上開
    緩起訴處分之負擔等情，有前揭緩起訴處分書、台灣高等法
    院被告前案紀錄表、高雄地檢署自行收納款項統一收據各1
    份在卷可參。異議人經檢測其酒精濃度超過0. 55 毫克以上
    ，依道路交通管理事件統一裁罰基準表，其最低裁罰基準即
    為4 萬9 千5 百元，是認緩起訴處分之負擔條件（繳納4 萬
    元部分），相當於行政罰法第26條第1 項之「刑事處罰」，
    就此，固不應施以重複處罰。惟揆諸上開規定及說明，原處
    分機關依道路交通管理處罰條例第35條第8 項規定，就逾異
    議人已繳納緩起訴處分金額4 萬元而不足（即低於）同條例
    第92 條 第3 項所訂最低罰鍰基準規定之9 千5 百元部分，
    仍得加以裁決處罰。
五、關於禁止考領小型車普通駕駛執照部分：
(一)、 按道路交通安全規則第54條第3 項規定：「職業汽車駕駛
     人得憑因逾期審驗被註銷之職業駕駛執照，申請換發同等
     車類之普通駕駛執照。但在未換發普通駕駛執照前，不得
     駕駛汽車。」，是以職業汽車駕駛人得憑因逾期審驗被註
     銷之職業駕駛執照，申請換發同等車類之普通駕駛執照。
     但在未換發普通駕駛執照前，不得駕駛汽車。該規定意旨
     ，乃是因駕駛職業車類之駕駛資格取得較普通車類之駕駛
     資格不易，其所具備之駕駛技術與考照程度均高於普通車
     類駕駛執照持有人，於考量僅因逾期審驗而違規情節輕微
     及安全因素無虞情形下，給予此等駕駛人得於註銷職業駕
     駛執照後申請換發同等車類之普通駕駛執照，惟並非給予
     此等駕駛人得藉此作為無照駕駛之依據，此從同條但書之
     規定可見。故職業汽車駕駛人因逾期審驗被註銷職業駕駛
     執照，仍須待申請換發同等車類之普通駕駛執照並領有該
     駕駛執照後，方得駕駛普通車類汽車。經查，異議人於本
     件違規時，其原持有之職業貨車駕駛執照，因逾期審驗，
     於98年5 月1 日逕遭註銷，其後異議人未再補領小型車普
     通駕照等情，有本院公務電話記錄及證號查詢汽車駕駛人
     資料各1 份附卷可參，故異議人於上開時地酒後駕駛前揭
     自小客車時，其有職業駕駛執照遭註銷，未領有任何駕駛
     汽車執照，仍駕駛汽車之違規行為無誤。
(二)、次按道路交通管理處罰條例第67條第6 項明文規定：「汽車
    駕駛人違反本條例規定，應受吊扣駕駛執照處分，於汽車駕
    駛人係無駕駛執照駕車者，在所規定最長吊扣期間內，不得
    考領駕駛執照。」，是本條例就無駕駛執照者應受吊扣駕駛
    執照處分之情形，已設有處理之方式。是以，本件異議人係
    無小型車普通駕駛執照，仍於酒後駕駛自小客車經測試酒精
    濃度超過標準，應屬無照駕駛，依前揭說明，應依法禁止其
    在此期間內考領小型車普通駕照。
六、聲明異議，屬一種司法救濟途徑，由法院審查受處分人所涉
    之違規事實是否成立及原處分所適用之法條是否正確、裁罰
    是否適當，因法院負有司法審查之作用，對原處分失當時，
    應自為處分，本件異議人固僅就原處分之罰鍰聲明異議，惟
    原處分有關禁止考領小型車普通駕駛執照及安全講習處罰效
    果，宜為一併重新諭知（臺灣高等法院暨所屬法院98年法律
    座談會刑事類提案第23號研討結果亦同此見解）。綜上，原
    處分機關上開罰鍰及未為禁止考領之行政裁罰，均有未洽，
    應由本院撤銷原處分，重新諭知如主文所載。
據上論結，應依道路交通案件處理辦法第19條，裁定如主文。
中    華    民    國   100    年    1     月    12    日
                       交通法庭  法  官   吳芝瑛
以上正本證明與原本無異。
如不服本裁定，應於收受送達後5 日內向本院提出抗告狀。
中    華    民    國   100    年    1     月    12    日
                                  書記官  王楨珍